臺灣彰化地方法院刑事判決　　　　　　　　　　　　　九十三年度訴字第三六三號
　　公　訴　人　臺灣彰化地方法院檢察署檢察官
　　被　　　告　乙○○
　　　　　　　　戊○○
　　共　　　同
　　選任辯護人　林世祿律師
右列被告因竊佔案件，經檢察官聲請簡易判決處刑（九十二年度調偵字第三○七號）
，本院北斗簡易庭認不宜以簡易程序判決處刑，簽移由本院合議庭改依通常程序判決
處左：
    主      文
乙○○、戊○○被訴竊佔彰化縣田尾鄉○○○段第二八五之六地號土地之部分，均公
訴不受理。
乙○○、戊○○其餘被訴部分均無罪。
    理      由
一、公訴意旨略以：被告戊○○為被告乙○○之媳婦，其二人均明知坐落彰化縣田尾
    鄉○○○段第二八五之六地號土地，為被告乙○○與告訴人甲○○所共有之土地
    （應有部分各為二分之一），且明知附件一所示同地段第六五五之六、第三十九
    之九號、第三十九之十一號、第三十九之十九號、第四十之十六（聲請簡易判決
    處刑書誤載為第三十九之十六號）、第四十之十八號（聲請簡易判決處刑書誤載
    為第三十九之十八號）均為他人所有之土地，惟竟未經許可，而共同基於意圖為
    自己不法所有之犯意聯絡，自民國八十八年間開始，推由被告戊○○擔任負責人
    ，在上述土地開設「振興綜合園藝」，並擺設及堆置各式樣之園藝、花卉植物，
    而被告乙○○亦在上址從事花卉及園藝買賣之工作，以此方式竊佔告訴人甲○○
    對於前揭共有土地之應有部分，及其他土地所有權人之土地，因認被告二人所為
    ，係涉犯刑法第三百二十條第二項之竊佔罪嫌等語。
二、按告訴乃論之罪，其告訴應自得為告訴之人知悉犯人之時起，於六個月內為之；
    又告訴乃論之罪，其告訴已逾告訴期間者，應諭知不受理之判決，刑事訴訟法第
    二百三十七條第一項、第三百零三條第三款各定有明文。另按被告未經審判證明
    有罪確定前，推定其為無罪，又犯罪事實應依證據認定之，無證據不得認定犯罪
    事實。且不能證明被告犯罪者，應諭知無罪之判決，刑事訴訟法第一百五十四條
  、第三百零一條第一項分別定有明文。至認定犯罪事實所憑之證據，雖不以直接
    證據為限，間接證據亦包括在內，然而無論直接或間接證據，其為訴訟上之證明
    ，須於通常一般人均不致有所懷疑，而得確信其為真實之程度者，始得據為有罪
    之認定，倘其證明尚未達此程度，而有合理之懷疑存在時，事實審法院復已就其
    心證上理由予以闡述，敘明其如何無從為有罪之確信時，因而為無罪判決，尚不
    得指為違法，最高法院著有七十六年度台上字第四九八六號判例可供參照。
三、公訴人認本件被告二人涉有右述犯嫌，係以告訴人甲○○之指述，及被告二人均
    坦承在上述土地開設「振興綜合園藝」及擺設各式花卉植物等情、檢察官至現場
    勘驗所製作之勘驗筆錄，另囑託彰化縣北斗地政事務所繪製之土地複丈成果圖，
    與現場照片數幀，為其主要論據。訊據被告二人堅決否認有竊佔之犯行，被告戊○○辯稱：伊嫁到夫家即幫忙從事經營「振興綜合園藝」，僅認知該處為夫家之
    土地，不知有佔用他人土地之情事等語，而被告乙○○辯稱：伊與告訴人甲○○
    為兄弟關係，在早年兄弟分家時，即曾經約定以土地交換使用之方式，由伊提供
    田尾鄉○○段○○段）第三三一地號之土地給告訴人甲○○使用，而告訴人甲○○則將彰化縣田尾鄉○○○段第二八五之六地號之使用權讓予伊，故伊在上址經
    營園藝生意係有權佔用，且伊已徵得鄰地所有權人丙○○之同意而使用彰化縣田
    尾鄉○○○段第三十九之九號、第三十九之十一號之土地，至其他筆土地部分，
    均係伊在無意間越地擺設可移動之物品，嗣因土地丈量重測而發現佔用情節，其
    後伊已將堆置物清除乾淨，並無竊佔之主觀犯意等語；另辯護意旨略以：告訴人
    甲○○與被告乙○○、戊○○分別為二親等血親及三親等姻親關係，而親屬間竊
    佔罪為告訴乃論之罪，惟被告二人利用彰化縣田尾鄉○○○段第二八五之六地號
    之土地已有十年以上，距告訴人甲○○提出竊佔告訴時顯已超過六個月，是其告
    訴不合法，另依彰化縣農田水利會人員到庭作證之證詞，認為被告二人利用土地
    之方式，尚非達竊佔之程度，再查被告佔用鄰地所有權人庚○○、己○○之土地
    面積甚小，難認係故意越界使用，為此請求諭知無罪之判決等語。經查：
（一）檢察官於聲請簡易判決處刑書記載被告二人佔用彰化縣田尾鄉○○○段第二八
      五之六、第六五五之六、第三十九之九號、第三十九之十一號、第三十九之十
      九號、第四十之十六、第四十之十八號等各筆土地（如附件一所示），在起訴
      後，業經地政機關重編地號，其中被告乙○○及告訴人甲○○之前述共有土地
      已分割為二，經本院囑託彰化縣北斗地政事務所依起訴事實計算各筆土地遭佔
      用之面積，認被告佔用情形如附件二所示（新舊地號之對照方式，及各筆土地
      所有權人，亦均參見該附件），此有彰化縣北斗地政事務所九十三年十二月十
      五日北地二字第○九三○○○六六三四號函文在卷可稽。以下說明仍使用舊地
      號，合先敘明。
（二）關於「彰化縣田尾鄉○○○段第二八五之六地號土地」之部分：
      被告乙○○與告訴人甲○○為兄弟關係，被告戊○○為被告乙○○之媳婦，業
      據其等三人供述在卷，是以告訴人甲○○與被告乙○○、戊○○分別為二親等
      血親及三親等姻親關係，而親屬間竊佔罪為告訴乃論之罪，從而本院審理此部
      分之竊佔事實，即應以告訴人甲○○提出合法告訴為前提。又刑法第三百二十
      條第二項之竊佔罪，為即成犯，於其竊佔行為完成時犯罪即成立，以後之繼續
      竊佔乃狀態之繼續，而非行為之繼續（最高法院六十六年度台上字第三一一八
      號判例參照），是以告訴人甲○○應自知悉被告二人開始竊佔時起六個月內提
      出告訴，始為合法。惟查：(1)被告乙○○辯稱基於兄弟分家時易地使用之協議
      ，伊早在七十二年間即以被告乙○○之名義在上址申請建築農舍，使用該地已
      達十餘年等情，有辯護人提出彰化縣政府建設局使用執照一紙在卷可稽（附於
      九十二年度斗簡字第三九四號卷宗第三十二頁）。(2)告訴人甲○○係於九十一
      年十二月十日提出告訴，此有刑事告訴狀上之台灣彰化地方法院檢察署收文章
      在卷可參（見九十一年度他字第二九二一號卷宗第一頁）。雖其對於被告二人
      開始佔用該筆土地之時間，於本院審理時雖推稱已經忘記，惟公訴人在本院審
      理時詰問告訴人甲○○：「你知道被告乙○○竊佔土地後經過多久才提出告訴
      ？」，告訴人甲○○以證人身分答稱：「至少五、六年」等語（見本院審理筆
      錄），顯已超過法定告訴期間。(3)告訴人甲○○當初提出刑事告訴之對象，尚
      包括被告乙○○之妻、子即徐陳寶及徐玉柱，惟其二人先經檢察官以罪嫌不足
      為不起訴處分，嗣告訴人甲○○聲請再議後，該部分經台灣高等法院台中分院
      檢察署發回台灣彰化地方法院檢察署續行調查，再經承辦檢察官開庭究明竊佔
      時間，告訴人甲○○答稱竊佔事實發生在七十八年以前（見九十二年度調偵續
      字第九號卷宗第四十一頁），足信自告訴人甲○○知悉竊佔事實發生後，至提
      出刑事告訴時，至少已屆滿十三年，是以該案承辦檢察官以告訴不合法為由，
      再度對於徐陳寶、徐玉柱二人為不起訴處分，嗣經告訴人甲○○聲請再議而遭
      駁回確定，此有台灣彰化地方法院檢察署檢察官九十二年度調偵續字第九號不
      起訴處分書、台灣高等法院檢察署九十三年度上聲議字第二三三號處分書可資
      參佐。綜上，應認告訴人甲○○於九十一年十二月十日提出刑事告訴時，已超
      過法定告訴期間，足信本件檢察官起訴被告二人涉嫌竊佔彰化縣田尾鄉○○○
      段第二八五之六地號土地，並未經合法告訴，爰依前述刑事訴訟法第三百零三
      條第七款之規定，就此部分依法諭知不受理之判決。
（三）關於「彰化縣田尾鄉○○○段第六五五之六地號」土地（即附件二圖示編Ａ）
      之部分：
      此筆土地係台灣省彰化農田水利會所有，可參見卷附之土地登記謄本一份（見
      本院卷第二十頁）。台灣省農田水利會渠道管理員丁○○以證人身分在本院審
      理時具結證稱：「我們認為被告不是佔用土地，我們水利會認為佔用土地之情
      形，一為有固定的結構物，或是種植會向下札根之作物，現場我有去看，被告
      是將一些簡單花盆放在該處，與我們農田水利會認定佔用水利地的情形不符」
      、「上星期五我有去照相，我認為這些雜物在我們看起來沒有竊佔之情形」「
      從以前到現在，堆罝之情況大致相同（指照片上所示情形）」、「（檢察官問
      ：你去本件現場勘驗過幾次）答：不下十次。（問：這十次你都不認為有達到
      竊佔之程度？）答：是的，因為跟我們水利會認為竊佔的標準不同」、「我們
      認為民眾放一些東西，不該由我們報案處理，但是水利會同仁黃輝峰認為水利
      會與法院或地檢署都是公家機關，基於機關相互幫忙的原因，司法機關有來函
      ，我們就叫民眾清理，但我不認為被告有侵占土地」等語。按刑法第三百二十
      條第二項之竊佔罪，係以行為人意圖為自己或第三人不法之利益，而竊佔他人
      之不動產，為其構成要件。竊佔不動產須有不法利益之意圖，而基於不法佔有
      使用之故意，並有不法佔有使用之行為。其不法利益固不必至不法所有之程度
      ，惟仍必須行為人有擅自佔有使用以獲利之意思始可。且由於不動產與動產本
      質之不同，不動產之佔有支配關係須具有繼續性及排他性，始可謂達竊佔程度
      ，此有台灣高等法院八十七年度上易字第一七四○號判決可資參照。而依證人
      丁○○所提出之照片，可見被告二人使用之水利地（位於水溝二旁）雜草叢生
      ，不似常有專人維護清理之現象，欠缺清楚界址標示，據證人丁○○證稱被告
      等僅擺置可移動式之園藝物品，並未以圍籬或其他方式排除、阻礙他人通往該
      處水利地，亦未影響水流之順暢等語，故就客觀情狀而言，尚難認被告二人已
      明確認知為他人土地，並有意在此土地上從事繼續性且排他性之利用，即不足
      以認其等確有竊佔該地之主觀犯意。證人丁○○亦認為此情不符合水利會舉發
      私人竊佔土地之標準，從而，公訴人指被告涉有竊佔水利地之犯行，應尚未達
      任何人都不致有所懷疑，而得為確信之程度，揆諸前述刑事訴訟法及最高法院
      判例所揭示「無罪推定」之原則，應認此部分之犯行不能證明。
（四）關於「彰化縣田尾鄉○○○段第三十九之九、第三十九之十一地號」土地（即
      附件二圖示編號Ｂ、Ｃ）之部分：
      此二筆土地係證人丙○○所有，可參見卷附土地登記謄本二份（見本院卷第二
十一頁、第二十二頁）。證人丙○○於本院審理時具結證稱：此部分土地係其
      出租予被告乙○○使用，且簽有土地代耕契書（見九十三年度調偵字第三○七
      號卷宗第三十七頁），而土地代耕契約書之簽訂起因於另件訴訟糾紛（即九十
      年度偵字第六五三四號偵查案件）等語，則以此證言對照該另案所指之土地，
      可知該契約書記載之代耕土地為「彰化縣田尾鄉○○○段第三十九之九、第三
      十九之十一地號」無訛。從而本件被告二人辯稱係承租土地後方為使用等情，
      堪以採信，足信被告二人係合法使用此部分土地，而無竊佔之犯行。
（五）關於「彰化縣田尾鄉○○○段第三十九之十九地號」土地（即附件二圖示編號
      Ｄ）之部分：
      此筆土地係證人庚○○所有，可參見卷附土地登記謄本一份（見本院卷宗第二
      十三頁）。證人庚○○於本院審理時具結證稱：「這土地原本是舊路，開馬路
      之後有小塊土地是我的」、「我現在住台北，我在民國六十幾年的時候就住在
      台北」、「這個土地現在放在那裡沒有用，因為開路後剩下小塊土地無法使用
      、「這塊地上雜草、雜物很多，因為我很久沒利用，所以我也不知道是誰堆置
      的」、「雜物是可移動的，如果不可移動，我就不會讓人堆」、「這個情形在
      造路之後就有，但是實際的時間我忘記了，我想說反正我沒用，給別人用也沒
      關係」、「（審判長問：你看到有人堆放雜物，是否有人將土地圍起來？）答
      ：沒有」等語，足見證人庚○○所有之系爭土地，在重新造路後因面積過小，
      經濟價值低落而任其荒廢，且證人庚○○亦早已知悉有人在其上堆置物品，然
      其認該堆置物可以移動而不予理會，堆置方式亦未排除他人使用可能，基於同
      前（三）所述之理由，被告二人堆置花盆及園藝用品之方式，非能認有繼續性
      及排他性，即難遽認其等確有竊佔該地之主觀犯意，應認此部分之犯行亦不能
      證明。
（六）關於「彰化縣田尾鄉○○○段第四十之十六、第四十之十八地號」土地（即附
      件二圖示編號Ｅ）之部分：
      此二筆土地係己○○所有，可參見卷附土地登記謄本二份（見本院卷宗第二十
      四、二十五頁）。己○○經本院以證人身分傳訊未到，公訴人及被告、辯護人
      均認無再行傳喚之必要（見本院審理筆錄）。按竊佔不動產，必須出於故意，
      如係出於過失誤會或誤認者，自不成立犯罪（參照台灣高等法院高雄分院八十
      五年度上易字第二十八號判決）。而本院囑託彰化縣北斗地政事務所標示占用
      情形及面積，地政事務所回覆此部分遭放置花盆面積為六平方公尺，有前述彰
      化縣北斗地政事務所九十三年十二月十五日北地二字第○九三○○○六六三四
      號函文可資參佐，足信被告所佔用範圍甚小，使用方式應與前述證人庚○○之
      土地相似，從而被告二人辯稱是在不知情下越界擺置花盆，及其無竊佔犯意等
      情，自非無據，應認此部分犯行亦無法證明。
四、綜上所述，公訴人起訴被告竊佔之各筆土地，或未據合法告訴，或無法證明被告
    二人有竊佔之主觀犯意，此外復無其他證據足以證明被告二人確有公訴人所指之
    竊佔犯行，應就本件告訴不合法及罪嫌不足之部分，分別諭知不受理及無罪之判
    決。至檢察官於九十四年一月二十七日，以九十三年度偵字第三五七七號移送併
    辦之事實（認被告另涉嫌竊佔彰化縣田尾鄉○○○段第二八五之十三、第二八五
    之十五地號之國有財產地），因起訴犯行已無從受理或無法證明，自難認併辦部
    分與起訴部分有任何裁判上一罪之關係，從而此部分應退回由檢察官另為適法之
    處理，附此敘明。
據上論斷，應依刑事訴訟法第三百零一條第一項、第三百零三條第七款，判決如主文
。
本案經檢察官林裕斌到庭執行職務。
中      華      民      國      九十四      年      三    月  二十二    日
                                臺灣彰化地方法院刑事第三庭
                                       審判長法官   余  仕  明
                                       法      官   簡  婉  倫
                                       法      官   黃  玉  齡
右正本證明與原本無異。
如不服本判決，應於判決送達後十日內，向本院提出上訴狀（須附繕本），上訴於台
灣高等法院台中分院。
告訴人或被害人對於判決如有不服具備理由請求檢察官上訴者，其上訴期間之計算係
以檢察官收受判決正本之日為準。
                                       法院書記官   林  怡  吟
中      華      民      國      九十四      年      三    月  二十二    日
